臺灣高等法院刑事裁定
111年度毒抗字第827號
抗  告  人  
即  被  告  邱冠霖



上列抗告人即被告因毒品危害防制條例案件，不服臺灣新北地方
法院中華民國111年7月13日裁定（111年度毒聲字第827號），提
起抗告，本院裁定如下：
    主  文
原裁定撤銷。
檢察官之聲請駁回。
    理  由
一、原裁定意旨略以：抗告人即被告邱冠霖基於施用第二級毒品
    之犯意，於民國110年10月18日0時許，在新北市中和區居處
    內，以將第二級毒品甲基安非他命置於玻璃球燒燒吸食所生
    煙霧之方式，施用第二級毒品甲基安非他命1次。嗣於同日2
    時35分許，在新北市○○區○○路000○0號前，因違規停車為警
    盤查，經其同意搜索，當場扣得其所有之第二級毒品甲基安
    非他命1包（驗餘淨重0.1098公克）及吸食器1組，經警徵得
    其同意採集尿液送驗，結果呈安非他命、甲基安非他命陽性
    反應等事實，業據被告於警詢及偵查中坦承不諱，且被告同
    意為警採集之尿液，經送台灣檢驗科技股份有限公司以酵素
    免疫分析法（EIA法）為初步檢驗，並以氣相層析質譜儀法
    （GC/MS法）為確認檢驗後，結果呈安非他命、甲基安非他
    命陽性反應，有新北市政府警察局受採集尿液檢體人姓名及
    檢體編號對照表、臺灣檢驗科技股份有限公司110年11月15
    日出具之濫用藥物檢驗報告(檢體編號：B0000000號）、新
    北市政府警察局海山分局搜索扣押筆錄、扣押物品目錄表、
    臺北榮民總醫院111年3月11日北榮毒鑑字第C0000000號毒品
    成分鑑定書各1份在卷可據，被告犯行堪以認定。又被告既
    未曾經觀察、勒戒等處遇，且經臺灣新北地方檢察署依法傳
    喚無故未到，無法進行戒癮治療評估程序，爰依毒品危害防
    制條例第20條第1項、觀察勒戒處分執行條例第3條第1項之
    規定，裁定將被告送勒戒處所觀察、勒戒等語。
二、抗告意旨略以：
　㈠原審法院裁定前，並未給予被告對於是否觀察、勒戒之處分
    表示意見之機會，顯然漠視被告事前陳述意見權的保障，所
    有程序均以書面審查，被告直到收受原審裁定之前，均不知
    有此聲請之程序，有害被告受憲法及公民與政治權利國際公
    約所保障之聽審權，其程序自有不符正當法律程序之要求，
    並侵害被告之訴訟權保障，已屬違法不當，自有未洽。
　㈡原裁定意旨中提到：被告經臺灣新北地方檢察署依法傳喚無
    故未到，無法進行戒癮治療評估程序等語。然實際上本案被
    告係因搬離租屋處之緣故才無法收信，而信件因此寄存於派
    出所，待合法領取時卻已逾開庭期日，被告並無受合法傳喚
    未到庭之故意。
　㈢又被告為初犯，涉犯此案僅是因長期工作、壓力太大，施用
    目的僅為放鬆，才偶然犯罪，並無成癮。而現從事於汽車美
    容業，有正當工作及收入，素行尚可，且被告於偵查中坦承
    犯行，未為無益之辯解及證據調查，犯後態度良好，更有負
    擔戒癮治療費用之能力，亦願意積極配合每月回診檢驗及提
    供診斷證明。復被告尚需撫養祖父及父親，雖兩位姊姊可幫
    忙照顧家中長輩，惟其兩位未給予家中撫養費、無法分擔家
    計，被告仍為家中唯一之經濟來源。且被告尚有信用貸款需
    每月定期繳納及車禍糾紛未處理完畢，若執行觀察勒戒恐將
    對被告家中狀況及經濟造成極大的影響，亦會影響被告目前
    工作等情，是本案應有調查後再予評估認定、審酌之必要。
　㈣綜上，依卷内檢察官的聲請理由及卷内資料全無證據證明被
    告有因而成癮至難以控制自己意志及行動，而不得不以拘禁
    處分助其戒毒之情，是既無從認定抗告人對於毒品有過度依
    賴性之現況，實無必要非以侵害其自由較劇的收容於勒戒處
    所監禁方式不可，冒然准許以侵害最烈之令入勒戒處所執行
    觀察、勒戒方式，有違比例原則而有裁量違法之誤。故本件
    仍應優先考量保障被告之聽審權，給予陳述意見之機會，懇
    求撤銷原裁定及駁回檢察官之聲請。　　　　
三、按犯毒品危害防制條例第10條之罪者，檢察官應聲請法院裁
     定，令被告入勒戒處所觀察、勒戒，其期間不得逾2月，毒
    品危害防制條例第20條第1項定有明文。又毒品危害防制條
    例第24條第1項之規定對於「初犯」及「3年後再犯」毒癮治
    療方式，採行「觀察、勒戒」與「緩起訴之戒癮治療」並行
    之雙軌模式。前者係以監禁式治療為特色，目的在求短時間
    內隔絕施用毒品者之毒品來源，務使其專心戒除毒癮；後者
    則係以社區醫療處遇替代監禁式治療，使尚未嚴重成癮或衷
    心戒毒之施用毒品者得以繼續其正常家庭與社會生活，避免
    其等因尋求戒癮治療而失去親情支持或被迫中斷學業、工作
    。而立法者既賦予檢察官選擇上述雙軌制度之權限，則檢察
    官之職權行使，法院原則上應予尊重。惟並非該裁量形成之
    程序不受任何司法審查，尤其檢察官於裁量之過程中，是否
    已給予被告陳述意見之機會，以審酌何為有效、適合被告之
    矯治方式，至為重要，若未予審酌，即一律逕予聲請觀察、
    勒戒，非無裁量怠惰之可能。
四、經查：
　㈠被告於上開時、地，施用第二級毒品甲基安非他命1次之事實
    ，業據原審裁定如前，且被告提起抗告亦不爭執，應可認定
    。又被告前未曾有施用毒品犯行，有本院被告前案紀錄表在
    卷可稽。是被告並無「毒品戒癮治療實施辦法及完成治療認
    定標準」第2條第2項各款所列不適合為附命完成戒癮治療之
    緩起訴處分之情事，則依上開說明，檢察官就被告本次施用
    甲基安非他命之犯行，究以聲請觀察勒戒或逕命完成戒癮治
    療之緩起訴處分為宜，應為適法之裁量。
　㈡檢察官固曾以辦案進行單指揮授權檢察事務官詢問被告是否
    願意參加戒癮治療，而傳喚被告應於111年6月7日上午10時4
    0分到庭，足見檢察官認為被告有不送觀察勒戒而接受戒癮
    治療之可能性。但上開期日傳票送達地址為被告之臺南市新
    營區民生路385巷13弄1樓戶籍地及新北市○○區○○路0000號3
    樓307室，因未獲會晤被告本人，亦無受領文書之同居人或
    受僱人，乃於111年5月25日分別寄存在上開地址所轄派出所
    ，有送達證書2紙附卷。而被告於案發後之110年11月10日，
    搬遷至新北市○○區○○街0號2樓3207室，有房屋租賃契約書佐
    證（本院卷第37～43頁），足見被告已未住在戶籍地及新北
    市○○區○○路0000號3樓307室。又上開傳票，被告係於111年6
    月22日始至新北市政府警察局中和分局積穗派出所領取（本
    院卷第33頁），而此時間已在前揭庭期之後，則被告實無從
    知悉庭期以到庭陳述意見，致無法獲得緩起訴處分並接受戒
    癮治療程序等評估，從而檢察官遽行聲請原審裁定被告應送
    勒戒處所觀察勒戒，容有未洽。
五、綜上，被告提起本件抗告，為有理由，應由本院將原裁定撤
    銷，並駁回檢察官之聲請。又為免發回原審重新裁定，徒增
    司法資源之浪費及影響被告之權益，本院乃自為裁定如主文
    第2項所示，由檢察官另行調查後重為適當之處理。　
據上論斷，應依刑事訴訟法第413條，裁定如主文。
中　　華　　民　　國　　111 　年　　10　　月　　12　　日
                  刑事第七庭    審判長法　官  孫惠琳
                                      法  官  鍾雅蘭
                                      法  官  張育彰
以上正本證明與原本無異。
不得再抗告。
                                      書記官  蔡麗春
中　　華　　民　　國　　111 　年　　10　　月　　12　　日